【裁判字號】    92,上訴,1437
【裁判日期】    920707
【裁判案由】    偽造文書等
【裁判全文】
臺灣高等法院刑事判決                          九十二年度上訴字第一四三七號
    上  訴  人
    即  被  告  丙○○
    選任辯護人  趙國生律師
右上訴人因偽造文書等案件，不服臺灣桃園地方法院九十二年度訴字第一六二號，中
華民國九十二年三月二十五日第一審判決（起訴案號：臺灣桃園地方法院檢察署九十
年度偵緝字第六一三號），提起上訴，本院判決如左：
    主  文
原判決撤銷。
丙○○行使偽造私文書，足以生損害於他人，處有期徒刑陸月，如易科罰金以參佰元
折算壹日，緩刑貳年。
    事  實
一、丙○○於民國八十九年一月十五日，在桃園縣桃園市○○路二二二號上之「福珍
    酒樓」召開互助會，自任會首，分別邀集甲○○、乙○○等人參加互助會，會員
    連同會首共計三十五人，會期自八十九年一月十五日起，至九十一年十一月十五
    日止，每月新臺幣（下同）三萬元，底標三千元，採外標方式，並於當日（即十
    五日）由在場之會員共同競標，一次標出三十四會中每月得標會員及得標金額，
    再由各會員當場依各月得標之金額簽發同額之支票共計三十四張先交付會首丙○○以支付各月之會款（俗稱支票會），再由丙○○交與每月得標之會員。詎丙○○竟基於行使偽造私文書之犯意，明知其夫游本雄（嗣後於九十年三月離婚）並
    未加入該互助會，竟將之列為會員，並於八十九年一月十五日在前開「福珍酒樓
    」，未經其夫游本雄之同意或授權，私擅冒用其夫游本雄名義在空白紙上偽造游
    本雄之署押及書寫投標金額八千一百元之標單，並持以行使參與投標（八十九年
    八月十五日得標，該標單於標完會後業已丟棄滅失），而由各活會會員簽發支票
    以交付會款共一百零七萬四千一百元（會單上得標金額為一百零七萬四千一百元
    。按丙○○本人參加上開互助會共有五會，除未經其夫游本雄同意而以游本雄名
    義參加一個互助會外，尚有其以本人丙○○名義參加之互助會有兩會；另以其夫
    游本雄之同事莊瑞發名義及其同學李敏智名義各參加一個互助會，共計五會；上
    開莊瑞發與李敏智兩人名義之互助會均有經該二人之同意參加標會。故上開以游
    本雄名義標取之會款雖為一百零七萬四千一百元，惟扣除丙○○本身會首應繳會
    款三萬元、上開莊瑞發名義及李敏智名義死會款項各為三萬八千六百元、三萬八
    千三百元及丙○○本身另一活會款項三萬元，上開四個互助會因均係丙○○所參
    加繳納互助會款，故不用實際繳納該游本雄得標之應繳之會款，經扣除上揭四個
    丙○○參加之互助會後，實際應得之互助會款應為九十三萬七千二百元；又丙○○以其夫游本雄名義參加標會，標取會款後；其後之死會會款則由丙○○簽發其
    本人名義之支票交付死會會款，此部份尚不另構成詐欺罪，理由詳後述），足生
    損害於游本雄本人。嗣於九十年四月間，丙○○因週轉不靈，所簽發之支票因存
    款不足而退票，並遭地下錢莊追討債務，遂避不見面，始為各會員為自救，先予
    止會，並於處理會務時查知上情。
二、案經甲○○、乙○○訴由臺灣桃園地方法院檢察署檢察官偵查起訴。
    理  由
壹、行使偽造私文書有罪部分：
  一、右揭偽造游本雄名義並填寫得標金額八千一百元於標單上，並持以行使參與投
      標等犯罪事實，業據被告丙○○於偵查中、原審及本院調查審理時供承屬實（
      九十年度偵緝字第六一三號偵查卷第九七頁正面、原審卷第二○頁、本院卷第
      二一頁、三五頁、三九頁），核與被害人游本雄於偵查中與原審調查時證稱，
      其本人並未授權被告丙○○以其本人名義參加上開互助會等語明確（同上偵查
      卷第九七頁正面、原審卷第十七頁）；並有被告以游本雄之名義以八千一百元
      在第八次序得標，由告訴人甲○○、乙○○提出之互助會會單一紙在卷可證（
      九十年度偵字第六六九四號偵查卷第五頁、九十年度偵緝字第六一三號偵查卷
      第一八頁）。足見本件事證明確，被告犯行應堪認定。
  二、按互助會標單僅記載投標人之姓名及一定金額，如就該標單之內容觀之，殊不
      能明瞭其用意何在，必須依民間互助會之習慣或特約，始足以表示該金額係標
      取會款之利息，該姓名係標取會款之會員，而足以表示一定用意之證明，故該
      標單並非刑法第二百十條之私文書，而係同法第二百二十條第一項、第二百十
      條以文書論之私文書（最高法院八十七年度台非字第一二號判決意旨參照）。
      被告丙○○未經其配偶游本雄之授權或同意，擅自偽填會員游本雄之簽名（署
      押）並填寫得標金額八千一百元於標單上，並持以行使參與投標，足以生損害
      於被冒標之游本雄本人；核被告丙○○所為，係犯刑法第二百十六條、第二百
      十條、第二百二十條第一項之行使偽造準私文書罪。被告偽造游本雄簽名（即
      偽造署押）之行為係偽造準私文書之部分行為，不另論罪；偽造準私文書之低
      度行為，應為行使偽造準私文書之高度行為所吸收，僅論以行使罪。
貳、不另為無罪部分（指另被訴之詐欺取財罪部分）。
  一、公訴意旨另以：被告丙○○於八十九年一月十五日，在前揭「福珍酒樓」召開
      每月三萬元之互助會，採外標方式，並於當日（即十五日）由在場之會員共同
      競標，一次標出三十四會中每月得標會員及得標金額；詎被告丙○○竟意圖為
      自己不法所有，明知其夫游本雄（後於九十年三月離婚）並未加入該互助會，
      竟將之列為會員，並於八十九年一月十五日在前開「福珍酒樓」冒用游本雄名
      義在空白紙上偽造游本雄署押及投標金額八千一百元以競標（行使偽造私書罪
      部份已另行判決有罪），再據以向各活會會員詐取會款，致各活會會員陷於錯
      誤而為會款支票之交付，並以此方式詐得面額共計八十一萬元（三萬元《活會
      會員繳納之會金》乘以二十七《活會會員人數》）之支票，於八十九年八月十
      五日屆期並提示兌現，致生損害於游本雄及其他會員。因認被告丙○○另犯有
      刑法第三百三十九條第一項詐欺取財罪嫌云云。
  二、本件訊據被告丙○○堅決否認有前開詐欺取財罪犯行，辯稱：
    (一)、其所招攬之互助會係支票會，採外標制，連會首共三十五人，於八十九年一
        月十五日起會開標當日，由欲參加之會員當場填寫標單競標，決定得標順序
        與標息，按月決定得標者，以決定每位參加互助會會員之得標順序。當日連
        開三十四次標，每位投標之會員要開出三十四張支票，並須於八十九年一月
        十八日之前由每位會員將開出之三十四張支票交予其本人收齊，並由其本人
        於支票背面背書後，再將支票轉交與每月得標之會員。其本人參加上開互助
        會共有五會，除未經其夫游本雄同意而以游本雄名義參加一個互助會外，尚
        有其以本人丙○○名義參加之互助會有兩會；另以其夫游本雄之同事莊瑞發
        名義及其同學李敏智名義各參加一個互助會，共計五會；上開莊瑞發與李敏
        智兩人名義之互助會均有經該二人之同意參加標會。
    (二)、其本人雖未經其夫游本雄之同意，以游本雄之名義參加前揭三萬元之互助會
        ，嗣並以游本雄之名義填寫標單標取會款，惟其於八十九年八月十五日標取
        會款後，均是由其本人簽發其本人名義之支票繳納游本雄名義之死會會款；
        直至九十年四月十日其本人之支票始退票；其於九十年三月十五日以前之支
        票均有兌現。其本人共繳付前開互助會十五會後，因被會員謝新樺倒會與另
        外將其本人之支票借與會員謝欣樺，嗣謝欣樺將其支票轉向地下錢莊借款未
        能返還，致其本人發生財務週轉困難，更因其簽發之支票因存款不足遭退票
        ，而遭地下錢莊追討。其本人因不堪追討騷擾，故不得不躲避，並非有意不
        付會款，故意詐欺。倘其有意詐欺，則勢必於標取會款後立即躲避不理，何
        須如期按月均繳付各得標會員款項。
    (三)、其本人所參加之上開互助會共有五會，至九十年三月間為止，共有四個死會
        與一個活會，上開四個死會會款亦均以其名義簽發之支票按月繳納。何況其
        本人尚有一個活會可於九十一年十月標取會款，預估可得一百十萬零三百元
        ；如非因其躲避地下錢莊逼債，豈有會倒會之狀況發生？何況於本案發生後
        ，經其向其他互助會會員解釋、協商、說明，大部分之互助會會員均可瞭解
        其本身之困境，於偵查中即撤銷對其本人之告訴；至於其餘未撤回告訴之其
        他互助會會員，其本人亦積極與之協商，表現善意解決，而與告訴人等達成
        和解；其本人並非蓄意詐欺。
  三、按刑法第三百三十九條第一項之詐欺取財罪，必以行為人在主觀上具有意圖為
      自己不法之所有之詐欺犯意，客觀上有施用詐術使人陷於錯誤，而使本人或第
      三人交付財物始足當之；倘行為人主觀上自始並無不法所有之詐欺意圖，僅係
      因其他客觀之因素，致無法依約履行契約內容，此要屬民事債務糾葛之問題，
      尚難以詐欺罪相繩（參照最高法院五十八年度台非字第一Ｏ三號判決）。是民
      事債務當事人間，若有未依債務本旨履行給付之情形，在一般社會經驗而言，
      原因非一；其因不可歸責之事由無法給付，或因合法得對抗他造主張抗辯而拒
      絕給付，其至債之關係成立後，始行惡意遲延給付，皆有可能，非必出於自始
      無意給付之詐欺犯罪一端；又刑事被告依法不負自證無罪之義務，故在別無積
      極證據之情形下，自難遽認以被告在單純債務不履行之狀態，即推定被告自始
      即有不法所有之意圖而論以詐欺罪責。
  四、經查：
    (一)、被告丙○○所招攬之前開三萬元互助會（即支票會），係採外標制，由每位
        參加之會員簽發支票，所交付之會款金額係標取之利息加本金；於經過第十
        五次標後，被告丙○○始未交付會款而倒會等情，業據告訴人甲○○於偵查
        中供明在卷（九十年度偵緝字第六一三號偵查卷第三四頁背面）。又告訴人
        甲○○、乙○○等人參加被告丙○○所招攬之上揭三萬元互助會（即支票會
        ），係自八十九年一月十五日開標當日由參加之會員當場填寫標單競標，決
        定得標序與標息，按月決定得標者，以決定每位參加互助會會員之得標順序
        。；當日連開三十四次標，由每位投標之會員開出三十四張支票等情，業據
        告訴人甲○○與乙○○於偵查中陳稱明確（同上偵查卷第三四頁背面、第三
        九頁背面）；而開揭參加之互助會會員，除被告丙○○於八十九年一月十五
        日開標當日以會首身分先標取會款外（第一標），並依序由每位參加互助會
        之會員開三十四次標至九十一年十一月十五日第三十五標為止；上開第一標
        除會首之被告丙○○外，第二、三、四標分別為會員陳松裕、黃桂麗、鄒鳳
        美（告訴人）；隨後始由被告丙○○借用之莊瑞發、李敏智互助會會員名義
        分別以第五、六標得標，而第七標則由會員謝欣樺得標；至第八標亦由被告
        丙○○以其夫游本雄之名義得標（八十九年一月十五日得標）；自第九標至
        第十五標（即八十九年九月十五日至九○年三月十五日）則由會員吳月桂、
        徐月茶、徐振龍、林秀美（告訴人）、陳秀花、李俊毅、陳賜明分別得標；
        另外被告丙○○之第三十四標係於九一年十月十五日得標，當時尚屬未到期
        之活會，此均有上開互助會會員得標標次、姓名、開標日期、開標金額、得
        標金額之互助會會單在卷可稽（九十年度偵字第六六九四號偵查卷第五頁、
        九十年度偵緝字第六一三號偵查卷第一八頁）。此於告訴人甲○○與乙○○
        、林秀美、鄒鳳美等人於九十年四月二十日向檢察官申告被告丙○○詐欺罪
        嫌之期間以觀，被告丙○○於九十年四月二十日告訴人提起告訴之日已有四
        個死會及一個活會至明。則於告訴人甲○○與乙○○、林秀美、鄒鳳美等人
        提起告訴之日，被告丙○○以其本人名義簽發之支票均已如期按月兌現繳付
        會款至九○年三月十五日而有繳付會款達十四次；如謂被告於招攬本件三萬
        元之支票會之始，主觀上即有意圖為自己不法之所有之詐欺犯意，依常情被
        告於其第一次得標或前開第五、六或八標得標取得會款即攜款逃逸，斷無可
        能使其本人所簽發之支票會款均能按月兌現給付至前開九十年三月十五日第
        十五標為止；而且被告發支票交付會款按月兌現給付者，不只其本人會首丙○○之名義，尚包括借用之莊瑞發、李敏智互助會會員名義及其夫游本雄之
        名義在內之支票均至上揭九十年三月十五日第十五標為止，亦有兌現。雖被
        告丙○○於招攬本件三萬元之支票會雖有冒用其夫游本雄之名義標取會款，
        惟被告丙○○仍使其簽發之支票死會會款按月兌現給付與其他得標之互助會
        會員，由此可見，被告主觀上顯然並無意圖為自己不法之所有之詐欺犯意至
        明。公訴人起訴書指稱，被告除冒用其夫游本雄之名義標取會款外，並有使
        各會員陷於錯誤，而向各會員詐取會款云云，尚有誤會。
    (二)、依常情而論，被告至第十伍標為止，其所簽發之支票會款均按月兌現交付得
        標之互助會會員，足見被告當時票信良好，財務狀況並無惡化不良。何況被
        告丙○○於其第三十四標即九一年十月十五日得標時，尚有一百二十四萬五
        千三百元之會款可標得取用，此由上開互助會會單之記載即明。可見被告確
        屬因為被會員謝新樺倒會與另外將其本人之支票借與會員謝欣樺，嗣因謝欣
        樺將其支票轉向地下錢莊借款未能償還，致被告本人發生財務週轉困難，使
        其簽發之支票因存款不足遭退票因而無法支付自第十五標以後之支票會款所
        致。否則被告在正常情況下，豈會有無故任意倒會之舉？由此可見，被告顯
        然並非故意惡性倒會至明。
    (三)、又莊瑞發確有參加被告丙○○之上開互助會，並委託被告丙○○參加標會等
        情，業據證人莊瑞發於偵查中到庭證稱明確（九十年度偵緝字第六一三號偵
        查卷第八二頁背面、八三頁）；而被告丙○○所借用之另一互助會會員李敏
        智亦有到場觀看標會等情，亦據告訴人甲○○於偵查中供承在卷（同上偵查
        卷第三四頁背面）。由此可見，被告辯稱有獲得莊瑞發、李敏智二人同意參
        加上開互助會一節，亦堪採信。
    (四)、綜上調查，可見被告所辯並非故意詐欺互助會會員等情，應可採信。由上調
        查可知，被告主觀上既無意圖為自己不法之所有之詐欺犯意，且客觀上亦無
        證據證明被告有施用詐術，使參加之互助會會員陷於錯誤，而交付財物，揆
        諸首揭說明，核與詐欺罪之構成要件自有未合。此外又查無其他積極證據足
        認被告確有公訴人所指訴之詐欺取財犯行，自難遽論被告以上開詐欺罪責。
        惟公訴人認為前揭不能證明被告詐欺罪責部分因與上開已起訴判決有罪之行
        使偽造準私文書罪部分，有方法目的之牽連關係，故不另為無罪之諭知，合
        併敘明。
參、對於原審判決與被告上訴之判斷：原審對於被告論處罪刑，固非無見。惟查：本
    件被告雖冒用其夫游本雄之名義標取會款，而犯有行使偽造準私文書罪，惟被告
    本人所簽發之支票會款均按月兌現至九十年三月十五日，而有使得標之會員按月
    獲得會款，因被告並未對其餘參加之互助會會員有詐取會款，故不構成詐欺取財
    罪等情，已見前述。原判決竟認被告另犯有詐欺取財罪犯行，其事實之認定尚有
    誤會。被告提起上訴，否認有詐取會員款項，指摘原判決不當，為有理由。原判
    決既有上開可議之處，自屬無可維持，應由本院撤銷改判。爰審酌被告對於法律
    認知不深，未經其夫游本雄之同意獲授權而參加互助會，惟會款仍由被告本人交
    付，其犯罪之動機尚屬單純和其犯罪手段尚屬平和與所生損害僅係其前夫游本雄
    ，且被害人游本雄並未加以追究；事後告訴人鄒鳳美、林秀美、楊德盛已於偵查
    中具狀撤回告訴，對於被告不予追究等情，有刑事撤回告訴狀在卷足憑（九十年
    度偵緝字第六一三號偵查卷第九頁至第十一頁）；及被告於犯後復與告訴人甲○○、乙○○及會員王緒鳳分別成立和解，有和解協議書（影本）在卷可稽（本院
    卷第五四頁至第五六頁）與被告於犯後態度良好，坦承犯行，已有悔意等一切情
    狀，改判如主文第二項所示之刑，並諭知易科罰金之折算標準。又被告並無犯罪
    前科，未曾受有期徒刑以上刑之宣告，此有本院被告全國前案紀錄表一紙在卷可
    稽；其經受此偵審教訓，當知所警惕，應無再犯之虞；且被告現因腦血管病變，
    至身體左側偏癱，不良於行，有行政院衛生署桃園醫院診斷證明書一紙在卷可證
    （本院卷第五七頁），本院認被告所受如主文第二項所示之宣告刑，以暫不執行
    為適當，爰併予宣告緩刑二年，以啟自新。再查被告行為後，刑法第四十一條已
    於九十年一月四日修正，嗣經總統於九十年一月十日公布，並自同年一月十二日
    起生效，依現行刑法第四十一條第一項前段：「犯最重本刑為五年以下有期徒刑
    以下之罪，而受六個月以下有期徒刑或拘役之宣告，因身體、教育、職業、家庭
    之關係或其他正當事由，執行顯有困難者，得以一元以上三元以下折算一日，易
    科罰金」之規定，較之修正前之刑法第四十一條以「犯最重本刑為三年以下有期
    徒刑以下之刑之罪，而受六月以下有期徒刑或拘役之宣告」，始得易科罰金之規
    定，以修正後現行刑法第四十一條第一項前段之規定有利於被告，被告行為時雖
    在刑法第四十一條修正生效前，惟依刑法第二條第一項前段規定，經比較新舊法
    ，應以新法有利於被告，自應適用裁判時即修正後之刑法第四十一條第一項前段
    規定諭知易科罰金之折算標準，合併敘明。至被告偽造游本雄名義之標單，已於
    得標當天丟棄滅失，業據被告於原審審理及本院調查時時陳明在卷（原審卷第三
    六頁、本院卷第二一頁），爰不為沒收之諭知。
據上論斷，應依刑事訴訟法第三百六十九條第一項前段、第三百六十四條、第二百九
十九條第一項前段，刑法第二條第一項前段、二百十六條、第二百二十條第一項、第
二百十條、第四十一條第一項前段、第七十四條第一款、罰金罰鍰提高標準條例第二
條，判決如主文。
本案經檢察官周志榮到庭執行職務。
中      華      民      國    九十二    年      七      月      七      日
                              臺灣高等法院刑事第二十三庭
                                  審判長法  官  黃  瑞  華
                                        法  官  宋      祺
                                        法  官  陳  坤  地
右正本證明與原本無異。
如不服本判決，應於收受送達後十日內向本院提出上訴書狀，其未敘述上訴之理由者
並得於提起上訴後十日內向本院補提理由書（均須按他造當事人之人數附繕本）。
                                        書記官  陳  建  邦
中      華      民      國    九十二    年      八      月      五      日
附錄：本案論罪科刑法條全文
刑法第二百二十條
在紙上或物品上之文字、符號、圖畫、照像，依習慣或特約，足以為表示其用意之證
明者，關於本章及本章以外各罪，以文書論。
錄音、錄影或電磁紀錄，藉機器或電腦之處理所顯示之聲音、影像或符號，足以為表
示其用意之證明者，亦同。
稱電磁紀錄，指以電子、磁性或其他無法以人之知覺直接認識之方式所製成之紀錄，
而供電腦處理之用者。
刑法第二百一十六條
行使第二百十條至第二百十五條之文書者，依偽造、變造文書或登載不實事項或使登
載不實事項之規定處斷。
刑法第二百一十條
偽造、變造私文書，足以生損害於公眾或他人者，處五年以下有期徒刑。


司法院資訊處製作；財團法人民間司法改革基金會備份。
